臺灣高等法院臺中分院民事判決　　　100年度重上更(一)字第5號
上　訴　人　王榮賢
上　訴　人　馬岡加油站股份有限公司
上　一　人
法定代理人　黃嬉娘
共　　　同
訴訟代理人　林松虎律師
　　　　　　林語然律師
被　上訴人　王林金蓮
訴訟代理人　羅豐胤律師
　　　　　　蔡素惠律師
複　代理人　陳明鋒
上列當事人間請求返還租賃物事件，上訴人對於中華民國98年9
月11日臺灣臺中地方法院97年度重訴字第233號第一審判決提起
上訴，本院判決後最高法院第一次發回更審，本院於中華民國10
0年6月22日言詞辯論終結，並為判決如下：
    主  文
原判決關於上訴人敗訴部分及該部分假執行之宣告暨訴訟費用之
裁判除確定部分外均廢棄。
上開廢棄部分被上訴人在第一審之訴及其假執行之聲請均駁回。
第一、二審及發回前第三審訴訟費用除確定部分外均由被上訴人
負擔。
    事實及理由
甲、程序方面：
    按未於準備程序主張之事項除有下列情形之一者外，於準備
    程序後行言詞辯論時，不得主張之：一、法院應依職權調查
    之事項。二、該事項不甚延滯訴訟者。三、因不可歸責於當
    事人之事由，不能於準備程序提出者。四、依其他情形顯失
    公平者；民事訴訟法第276條第1項訂有明文。本件被上訴人
    於本審言詞辯論時主張：縱認上訴人王榮賢尚未拋棄對系爭
    土地之優先購買權，惟其長期不行使權利，有「權利失效」
    原則之適用。按權利者在相當期間內不行使其權利，並因其
    行為造成特殊情況，足引起義務人之正當信任，認為權利人
    已不欲行使權利，而權利人再為行使時，應認為有違誠信原
    則，得因義務人之抗辯，使其權利歸於消滅，最高法院72台
    上字第2673號判決意旨參照。此外，學者亦認為權利人在相
    當期間內不為行使，致他方相對人有正當事由信賴權利人不
    欲其履行義務者，則權利再為行使，前後行為發生矛盾，依
    誠信原則，自應加以禁止（王澤鑑，民法學說與判例研究第
    一冊，第338頁）。經查：上訴人王榮賢為台灣台中地方法
    院92年執字第6688號清償債務強制執行事件之債務人，該執
    行事件之執行分配表上明確記載拍賣金額為41,000,000元；
    且系爭土地於92年間拍賣時，王榮賢之配偶黃嬉娘亦曾出價
    競標，足見王榮賢於92年間即知系爭土地之買賣條件，其仍
    按期向系爭土地之拍定人即被上訴人給付租金（見一審原證
    七～原證九），從未曾向被上訴人主張優先購買權，足見王
    榮賢之行為足引起被上訴人之正當信任，認為被上訴人確已
    合法取得系爭土地之所有權，任何人皆不再為反對之主張，
    亦不再對系爭土地主張權利，而今上訴人取得系爭土地有權
    已歷9年，王榮賢於本件訴訟伊始亦未曾主張優先購買權，
    其於本件上訴審中再主張其對系爭土地有優先購買權利，其
    前後行為顯有矛盾，而有違誠信原則，其權利應歸於消滅等
    情。惟查被上訴人就上開攻擊防禦事項，於原審、本院前審
    之準備程序及言詞辯論中從未主張，於本件發回更審之準備
    程序中亦從未主張，迄本審之言詞辯論期日始為主張，且本
    件並無民事訴訟法第276條第1項各款所列之情形。依上開說
    明本件被上訴人於本審言詞辯論期日提出上開攻擊防禦方法
    於程序上即有未合，自不應准許，本院就被上訴人之上開攻
    擊防禦之主張並無審酌論斷之必要，合先敘明。
乙、得心證之理由：
一、本件被上訴人起訴主張：
（一）坐落臺中縣大雅鄉○○段1451號土地（以下簡稱系爭土地
      ）原為訴外人王田所有，王田於民國（下同）85年5月1日
      ，出租予上訴人王榮賢經營加油站及相關業務，並簽立租
      賃契約（以下簡稱系爭租約），租賃期限自85年5月1日
      起，至97年4月30日止，租金自王田交付土地予上訴人王
      榮賢開始至營業前，每月新台幣（下同）5萬元，開始營
      業後每月10萬元，第4年後租金逐年每月調整5000元。上
      訴人王榮賢租用系爭土地後，將部分土地（即如原審判決
      附圖丙、丁、戊、辛部分）土地交由上訴人馬岡加油站股
      份有限公司（以下稱馬岡公司）占有使用，共計1798平方
      公尺，占全部土地之1798/2801。嗣系爭土地於92年6月間
      ，由被上訴人經拍賣取得所有權，並繼受王田與上訴人間
      土地租賃契約之出租人之地位，王田即發函通知上訴人王
      榮賢，土地已由被上訴人承買；系爭租約期限屆滿前三個
      月，被上訴人委請律師於97年1月7日發函通知上訴人王榮
      賢，租約到期不再續租，詎上訴人於租約到期後，仍無權
      占有系爭土地及地上物，被上訴人依民法第450第1項、第
      767條、第179條及租約第5條規定請求上訴人將土地及自
      行興建之地上物返還被上訴人。上訴人二人於租約到期無
      權占有系爭土地，被上訴人得依不當得利規定請求上訴人
      二人應給付相當於租金之利益，上訴人王榮賢向被上訴人
      承租系爭土地之租期屆滿前，每月租金14萬元，而馬岡公
      司占有使用全部土地之1798/2801，上訴人王榮賢占有全
      部土地，上訴人馬岡公司不當得利之給付義務應與上訴人
      王榮賢之給付義務構成不真正連帶債務，是上訴人馬岡公
      司應按月與上訴人王榮賢連帶給付被上訴人8萬9868元（
      140000×1798/2801≒89868），其中一人為給付者，則另
      一人免為給付。爰求為判決先位聲明：1.上訴人馬岡公司
      應自坐落台中縣大雅鄉○○段第1451號內如原審判決附圖
      （下簡稱附圖）所示編號1451-丙面積141平方公尺之建物
      、編號1451-丁部分面積291平方公尺之加油站及編號1451
      -戊面積95平方公尺之洗車坊遷出，將上開地上物及地上
      物所在土地返還被上訴人。2.上訴人王榮賢應自坐落台中
      縣大雅鄉○○段第1451號內如附圖所示編號1451-甲面積
      66平方公尺之建物、編號1451-乙部分面積891平方公尺之
      黃昏市場及編號1451-己面積42平方公尺之小屋遷出，並
      將台中縣大雅鄉○○段第1451號面積2801平方公尺土地及
      其上編號1451 -甲、1451-乙、1451-丙、1451-丁、1451-
      戊、1451-己之地上物返還被上訴人。3.上訴人王榮賢應
      自97年5月1日起，至返還上開土地及地上物之日止，按月
      給付被上訴人14萬元；上訴人馬岡公司應自97年5月1日起
      ，至返還上開土地及地上物之日止，按月與上訴人王榮賢
      連帶給付被上訴人上開14萬元中之8萬9868元，上訴人中
      之一人給付該8萬9868元者，另一人免為給付。備位聲明
      ：1.馬岡公司應自坐落台中縣大雅鄉○○段第1451號內如
      附圖所示編號1451-丙面積141平方公尺之建物、編號1451
      -丁部分面積291平方公尺之加油站及編號1451-戊面積95
      平方公尺之洗車坊拆除，並將上開地上物所在之土地返還
      被上訴人。2.王榮賢應自坐落台中縣大雅鄉○○段第1451
      號內如附圖所示編號1451-甲面積66平方公尺之建物、編
      號1451-乙部分面積891平方公尺之黃昏市場及編號1451-
      己面積42平方公尺之小屋遷出，並將台中縣大雅鄉○○段
      第1451號面積2801平方公尺土地及其上編號1451-甲、145
      1-乙、1451-己之地上物返還被上訴人。3.王榮賢應自97
      年5月1日起至返還上開土地及地上物之日止，按月給付被
      上訴人14萬元；馬岡公司應自97年5月1日起至返還上開土
      地及地上物之日止，按月與王榮賢連帶給付被上訴人上開
      14萬元中之8萬9868元，上訴人中之一人給付該8萬9868元
      者，另一人免為給付。
（二）於本院補充陳述：
    1.上訴人王榮賢臨訟另提出自行製作之土地租賃契約，於89
      年5月1日由王田與馬岡公司所訂定之土地租賃契約書，租
      賃期限自89年5月1日至109年4月30日（以下簡稱系爭租約
      ），抗辯上訴人王榮賢與訴外人王田間之系爭租約已
      失效，王田已與上訴人馬岡公司另訂系爭租約，故被上
      訴人不得依據系爭租約為本件之請求云云。事實上系爭
      租約並非真正，此觀該契約第11條記載：「84年2月10
      日及85年5月1日之契約作廢」，惟上訴人馬岡公司並非該
      條所載84年2月10日及85年5月1日之土地租賃契約之當事
      人，上訴人馬岡公司何能就上訴人王榮賢與王田間訂立之
      租賃契約，任意為廢除之行為，顯見系爭租約之訂立，
      係為特定目的所製作，即為排除王田與上訴人王榮賢間之
      土地租賃關係而書立。此外，王田與上訴人王榮賢84年2
      月10日及85年5月1日之土地租賃契約書，皆請律師見證，
      可見王田訂約之謹慎，與親生兒子訂立契約尚委請律師見
      證，而系爭租約並無律師見證；再者，系爭土地由被上訴
      人拍定後，王田發函通知上訴人王榮賢並返還預付之租金
      ，上訴人王榮賢若非系爭土地之承租人，豈會於知悉系爭
      土地所有權人變更後，收受王田寄還之預付租金支票，並
      轉向被上訴人支付租金？又台灣台中地方法院執行處92年
      度執字第6688號通知上，明確記載土地租與王榮賢經營加
      油站使用，租期自85年5月1日至97年4月30日，此記載顯
      然是指系爭租約，而非系爭租約。
    2.上訴人主張於台灣台中地方法院92年度執字第6688號清償
      債務強制執行事件中之土地租賃契約書確係由王奇楨所提
      供，並認證人張溪湖於鈞院準備程序中稱：「印象中是上
      訴人王榮賢拿到農會，放在我桌上的。但我本人沒有親眼
      看到是誰放的。」等語，顯屬臆測之詞云云。然上開強制
      執行卷內所附之租約為系爭租約，該租約之訂約當事人
      為王田與上訴人王榮賢，王奇楨並無可能持有該租約。再
      者，該件強制執行之標的為土地，倘若土地上存有租約，
      則拍定後不點交，此對土地承租人有利，對土地拍定人不
      利。王奇楨為土地拍定人即被上訴人王林金蓮之配偶，與
      被上訴人利害與共，豈可能提出對被上訴人不利之土地租
      約？相對而言，提出土地租約既有利於土地承租人，系爭
      租約自當係土地承租人即上訴人王榮賢所提出。上訴人
      王榮賢曾任大雅鄉農會理事長，其女王加佳則為台中縣現
      任之縣議員，證人張溪湖容或基於人情壓力，以致出庭證
      述時未敢為肯定之證述。不論系爭租約為何人所提出，
      均可見92年間強制執行系爭土地時，僅存有系爭租約，
      而無系爭租約，上訴人於本件訴訟執系爭租約而為抗
      辯，顯無理由。
    3.台灣台中地方法院87年度重訴字第525號拆屋還地事件，
      上訴人王榮賢之訴訟代理人87年11月26日所提之民事答辯
      暨聲請狀表示：「雖然嗣後原告（王田）要求重新訂租約
      ，延長租期為12年，於85年5月1日簽訂之系爭租約並未就
      馬岡公司使用土地乙節再為特別約定，然終不改馬岡公司
      自始已獲原告同意取得系爭土地。原告如不同意，何以馬
      岡公司得順利取得建照、使照，營運迄今？」。在傷害案
      件中，王田於88年11月9日具狀請求重判上訴人王榮賢，
      89 年1月20日再具狀請求重判王榮賢，上訴人王榮賢亦因
      傷害王田，一審被判處有期徒刑肆月（88年度易字第3109
      號），王田又於89年2月24日具狀上訴請求本院重判上訴
      人王榮賢。本案件更審程序中，王田分別於92年3月26日
      、92年4月8日均仍指稱遭王榮賢毆打；王田直至94年5月
      10日才出具自白書翻供聲稱王榮賢未毆打伊。另在拆屋還
      地事件中，於89年2月17日王田仍提出準備書(四)狀，不同
      意蓋加油站與黃昏市場，主張馬岡公司占用系爭土地為無
      權占有，仍訴請拆屋還地（87年重訴字第525號），一審
      判決王田敗訴，王田於89年5月15日仍聲明上訴，惟因未
      交裁判費被駁回上訴。又在上訴人王榮賢於90年4月9日對
      王奇楨提出偽造文書告訴，狀中記載：「被告為告訴人之
      弟，因告訴人有向父親王田承租坐落台中縣大雅鄉○○段
      一四五一號地經營加油站......」（見90年度發查字第16
      11號偽造文書案件告訴狀）；另於91年4月16日所提出告
      訴理由狀，狀中陳稱：「告訴人（王榮賢）曾向王田承租
      坐落台中縣大雅鄉○○段第一四五一號土地建設加油站並
      經營黃昏市場。但王田違約不同意告訴人經營加油站、黃
      昏市場而提起民事訴訟，雖王田敗訴，然王田亦阻止告訴
      人經營，致告訴人損失至少五百萬元（有民事判決可證）
      ......。」，該書狀中並檢附系爭租約為證；上訴人王
      榮賢且於91年7月30日偽造文書案中出庭指稱伊向王田承
      租土地開設加油站。是依據上開資料顯示，上訴人王榮賢
      於87年11月間即主張馬岡公司有權使用系爭土地，則馬岡
      公司何須再於89年5月1日與王田簽訂租約？上訴人等主張
      系爭租約於89年5月1日簽訂，惟該日期前後，適上訴人
      王榮賢傷害王田之刑事二審程序甫剛開始進行，兩造仍對
      上訴人王榮賢有無傷害王田之行為展開激烈攻防，王田甚
      至屢次具狀請求重判上訴人王榮賢，足見雙方仍交惡，王
      田豈可能與上訴人王榮賢之妻訂立土地租約？此外，於上
      開傷害案件與偽造文書案中，王榮賢僅曾提出系爭租約
      ，未曾提出系爭租約，且其於91年4月16日所提出之偽
      造文書告訴理由狀，亦隻字未提有系爭租約，該狀中甚
      至表示王田阻止加油站之經營，倘若王田於89年5月1日曾
      與馬岡公司簽訂土地租約，王田又怎可能阻止上訴人王榮
      賢夫婦經營加油站？再者，在上開拆屋還地事件中，上訴
      人馬岡公司亦列名為被告，王田若曾與該公司簽約，何以
      於一審判決後，仍將該公司列為被上訴人提出上訴？再參
      以上訴人王榮賢於偽造文書案91年7月30日出庭時明確陳
      稱伊向王田承租土地開設加油站，綜觀上述事實，足證系
      爭租約乃被上訴人臨訟偽立，委無可採。
    4.上訴人另主張系爭租約中王田印文為真正，依民事訴訟
      法第358條，推定該契約為真正等語；惟被上訴人始終爭
      執系爭租約中之「王田」印文乃上訴人所盜蓋，上訴人
      亦從未舉證證明該印文係王田本人或其代理人所蓋，自難
      依據民事訴訟法第358條推定系爭租約為真正。上訴人
      王榮賢夫婦之所以得以取得王田之印文，乃因王榮賢夫婦
      於94年5月間即強行將病痛纏身之王田接往共同居住，並
      拒絕被上訴人夫婦探視王田，以達其全面控制王田之目的
      。且王田之健康狀況不佳，自90年7月起罹患腦血管梗塞
      及腦萎縮等病症，有多次發作，復於96年10月30日因頭部
      外傷，致發生頭部重創情形，雖延醫診治，均不見起色，
      嗣於97年被宣告禁治產，此有台灣台中地方法院97年度禁
      字第258號民事裁定可證，上訴人王榮賢夫婦因此得以輕
      易取得王田之印鑑章。再參以上開調卷資料所顯示之事實
      ，王田絕無可能於89年5月1日與馬岡公司簽訂系爭租約
      ，該份租約乃上訴人王榮賢臨訟製作，洵堪認定。
    5.在87年重訴字第525號拆屋還地事件中，證人謝英源證稱
      黃昏市場是由上訴人王榮賢起意規劃，並由王榮賢、廖顯
      桂、蕭萬龍、謝英源四人合資興建以帶動人潮，黃昏市場
      每月六萬元轉給王榮賢收受等語。另依上訴人所提出之「
      馬岡廣場公司組立協議書」記載：「......公司由廖顯桂
      、王榮賢、蕭萬龍、汪為森、謝英源等五人組成，其中．
      ．．王榮賢占股份百分之廿。......」，足見王榮賢亦係
      黃昏市場之起造人。而黃昏市場之租金均係由馬岡公司之
      晚班站長黃瑞賢收取轉交該公司負責人黃嬉娘，此業經本
      院於99年1月22日至現場勘驗時，證人黃瑞賢於現場明確
      證述。此外，黃昏市場之辦公室（即原判決附圖1451-甲
      部分），現由台中縣議員王加佳充當服務處使用，而王加
      佳乃王榮賢與黃嬉娘之女，可見該辦公室乃上訴人王榮賢
      撥由王加佳占有使用，上訴人王榮賢仍為該處之間接占有
      人。且「馬岡廣場公司組立協議書」另記載：「公司用地
      租金分兩部分，加油站旁約五百五十坪部分由公司向王榮
      賢承租，每月租金新台幣陸萬元正，......」，可見上訴
      人王榮賢將系爭土地部分出租，供黃昏市場之用。而王田
      將系爭土地出租予上訴人王榮賢，上訴人王榮賢即違反契
      約第1條之約定，未以王田為加油站之起造人，而以馬岡
      公司為起造人建造加油站。嗣上訴人王榮賢即將系爭土地
      部分交由馬岡公司使用，部分出租經營黃昏市場，則黃昏
      市場之經營者，並無排除上訴人王榮賢之占有；再者，上
      訴人王榮賢甚至將黃昏市場之辦公室充當其女王加佳之議
      員服務處使用，可見上訴人王榮賢承租系爭土地之後，即
      恣意將土地交由其家族公司馬岡公司及其家人使用，上訴
      人王榮顯自始即未脫離系爭土地之占有。而黃昏市場現由
      馬岡公司收取租金，則馬岡公司與上訴人王榮顯同屬黃昏
      市場之占有人，殆無疑義。王榮賢既為黃昏市場之占有人
      ，原判決命其遷出黃昏市場建物，將建物返還被上訴人，
      並命其給付不當得利，並無違誤，上訴人王榮賢辯稱伊非
      黃昏市場之占有人云云，洵無可採。
    6.次查，台灣台中地方法院92年執字第6688號清償債務強制
      執行事件，債務人為王田與王榮賢。而系爭土地於92年間
      拍賣時，王榮賢之配偶，即上訴人馬岡公司之法定代理人
      王黃嬉娘亦曾出價競標，此有王黃嬉娘投標保證金封存袋
      可稽，從而王黃嬉娘於92年6月10日拍賣即知悉系爭土地
      之得標人及得標金額，王榮賢為王黃嬉娘之夫，復為該執
      行事件之債務人，自不得諉為不知，甚至合理懷疑應係王
      榮賢推派王黃嬉娘出面競標，王榮賢對於得標金額（即買
      賣條件），於上開拍賣期日即已知悉。再者，王榮賢為上
      開執行事件之債務人，執行分配表上明確記載拍賣金額為
      41,000,000元，王榮賢自不得推稱不知拍賣金額。王榮賢
      知悉系爭土地之買賣條件後，仍按期向系爭土地之拍定人
      即被上訴人給付租金，此有存證信函及隨函支票在卷可憑
      ，足徵其於92年間即已默示拋棄優先購買權之意思，自不
      得於現今再為主張優先購買權。又馬岡公司業於99年12月
      23日，以其對系爭土也有優先購買權為由，起訴請求被上
      訴人塗銷系爭土地所有權移轉登記，此有起訴狀及開庭庭
      通知書可證（見被上證一）。姑不論馬岡公司之主張或請
      求有無理由，然由此可見，上訴人2人已達成協議，由馬
      岡公司出面主張優先購買權，王榮賢則拋棄對糸爭土地之
      優先購買權。
    7.退萬步言，縱認上訴人王榮賢尚未拋棄對系爭土地之優先
      購買權，惟其長期不行使權利，有「權利失效」原則之適
      用。按權利者在相當期間內不行使其權利，並因其行為造
      成特殊情況，足引起義務人之正當信任，認為權利人已不
      欲行使其權利，而權利人再為行使時，應認為有違誠信原
      則，得因義務人之抗辯，使其權利歸於消滅，最高法院72
      台上字第2673號判決意旨參照。此外，學者亦認為權利人
      在相當期間內不為行使，致他方相對人有正當事由信賴權
      利人不欲其履行義務者，則權利再為行使，前後行為發生
      矛盾，依誠信原則，自應加以禁止（王澤鑑，民法學說與
      判例研究第一冊，第338頁）。經查：上訴人王榮賢為台
      灣台中地方法院92年執字第6688號清償債務強制執行事件
      之債務人，該執行事件之執行分配表上明確記拍賣金額為
      41,000,000元；且系爭土地於92年間拍賣時，王榮賢之配
      偶王黃嬉娘亦曾出價競標，足見王榮賢於92年間即知悉系
      爭土地之買賣條件，其仍按期向系爭土地之拍定人即被上
      訴人給付租金，從未曾向被上訴人主張優先購買權，足見
      王榮賢之行為足引起被上訴人之正當信任，認為被上訴人
      確已合法取得系爭土地之所有權，任何人皆不再為反對之
      主張，亦不再對系爭土地主張權利，而今上訴人取得系爭
      土地所有權已歷9年，王榮賢於本件訴訟伊始亦未曾主張
      優先購買權，其於本件上訴審中再主張其對系爭土地有優
      先購買權利，其前後行為顯有矛盾，而有違誠信原則，其
      權利應歸於消滅。
二、上訴人則抗辯：
（一）王田就系爭土地於85年5月1日，與上訴人王榮賢訂立系爭
      租約，租期自85年5月1日起，至97年4月30日止，因王
      田認上訴人王榮賢違約，在地上興建馬岡加油站、所興建
      之地上物未登記為其名義、在地上經營黃昏市場，而於87
      年對王榮賢、馬岡公司廖顯貴、蕭萬能、謝英源提出拆屋
      還地訴訟，該訴訟經判決王田敗訴，王田與上訴人王榮賢
      為避免對契約之內容認知發生錯誤，故於89年5月1日由上
      訴人馬岡公司與王田訂立系爭租約，租約自89年5月1日
      起至109年4月30日止，且於契約第11條約定王田與上訴人
      王榮賢於84年2月10日與85年5月1日所訂之租約作廢，上
      訴人王榮賢並未佔用土地，故被上訴人請求上訴人王榮賢
      返還系爭土地及其地上物顯無理由。上訴人馬岡公司本於
      租約占用土地，並非無權占有及未繳租金之情事，亦非不
      當得利等語。
（二）於本院補充陳述：
    1.系爭租約上出租人王田之印文為真正係不爭之事實，依
      法推定該系爭租約為真正，且租賃契約書其性質屬生效
      性文書，則該租賃契約書內容之作成，即係該租賃關係成
      立之法律行為之完成，即當然有證據力。因此，被上訴人
      如主張系爭租約上之王田印文屬盜蓋，或系爭租約為
      通謀虛偽意思表示，依舉證責任分配原則，被上訴人就上
      開主張之事實，應負舉證責任。原審竟以系爭租約王田
      印文被上訴人業已否認為王田蓋用，上訴人本得舉證人王
      田到庭為證，惟上訴人陳稱：王田本人病重沒有辦法陳述
      。是尚難僅憑上訴人提出未經公證之書面（系爭租約）
      即認上訴人抗辯：王田有與上訴人馬岡公司訂立租約（即
      系爭租約）之事實存在云云，顯與舉證責任分配原則有
      違，於法自有未合。況系爭租約簽訂之時間為89年5月1
      日，當時修正後之民法第425條尚未施行。是原判決以系
      爭租約未經公證，而否認系爭租約之實質證據力，自
      屬與證據法則有違，殊不足採。
    2.上訴人於原審法院92年度執字第6688號清償債務強制執行
      事件中，並未提出系爭租約之契約書；附於該執行卷內
      之系爭租約之契約書係債權人台中縣大雅鄉農會所呈報
      ，有該債權人之聲請狀附於執行卷可稽。又該執行卷內之
      查封筆錄係記載：「查封之土地係坐落在大雅鄉○○路旁
      土地，目前由債務人之媳婦黃嬉娘經營中國石油加油站」
      ，而原審判決卻記載：「再參諸卷內附本院執行處92年度
      執字第6688號通知上，明確記載土地租與王榮賢經營加油
      站使用，租期自85年5月1日至97年4月30日，此記載顯然
      是指系爭租約而非系爭租約；且在該執行事件中，上
      訴人王榮賢及債務人王田所主張及提出的也是系爭租約
      」云云，顯見原審認定之事實與事實及卷內證據資料不符
      ，自有違誤。且證人王奇楨稱：「（問：系爭上開土地租
      賃契約書，是否你拿到大雅鄉農會交給證人張溪湖？）不
      是的，我不是承租人，也不是出租人，而且當時我也不認
      識證人張溪湖，所以不會是我拿的。」等語，顯與事實不
      符。查台中縣大雅鄉農會於台灣台中地方法院92年度執字
      第6688號清償債務強制執行事件中所陳報之租賃期間自85
      年5月1日至97年4月30日止之系爭土地租賃契約書，並非
      當時之債務人王田所提出，而係由王田之子拿到農會，放
      置證人即該強制執行事件之承辦人張溪湖之桌上，當時張
      溪湖不在場等情，業據證人張溪湖於本院準備程序中結證
      在卷。而上開執行卷內之土地租賃契約書，與被上訴人於
      一審起訴時所附之土地租賃契約書係屬同一份。核與上訴
      人於原審所提有見證律師李清輝律師簽名之85年5月1日土
      地租賃契約書，無論是刪除之劃線及用印之位置均不相同
      。足見上開執行卷內之土地租賃契約書絕非上訴人王榮賢
      所提供。蓋上訴人王榮賢從未持有如該執行卷內所示之土
      地租賃契約書。況上訴人王榮賢雖於86年至90年間擔任大
      雅鄉農會理事長，卸任後即未再進農會。且大雅鄉農之職
      員衡情均認識上訴人王榮賢，包括證人張溪湖在內。因此
      上開執行卷內之土地租賃契約書苟係上訴人王榮賢帶至大
      雅鄉農會，並置於證人張溪湖桌上，則農會之職員必定會
      認識上訴人王榮賢，且會明確告知張溪湖該租賃契約書為
      上訴人王榮賢所放置，不可能對證人張溪湖稱係「王田之
      子」。又王田僅有二子，即上訴人王榮賢及證人王奇楨，
      因此，由上述各情，可以證明上開執行卷內之土地賃契約
      書確係由王奇楨所提供，而非上訴人王榮賢所提供。是證
      人張溪湖於本院準備程序中稱：「印象中是上訴人王榮賢
      拿到農會，放在我桌上的。但我本人沒有親眼看到是誰放
      的。」等語，顯屬臆測之詞，且與常情有違，殊不足採。
    3.上訴人馬岡公司係於85年11月19日核准設立，有台灣省台
      中縣政府營利事業登記證影本可佐。可見系爭租約於85
      年5月1日簽立時，上訴人馬岡公司尚未成立至明。因此上
      訴人抗辯稱系爭租約簽立時馬岡公司尚未成立，不能用
      公司之名字訂約云云，核屬合理可信。然原審法院竟問：
      「第二份（指系爭租約）85年簽立時公司已成立，為何
      還是用你先生的名義？」，顯見原審法院以錯誤之事實，
      誤導上訴人馬岡公司之法定代理人黃嬉娘為回答。從而為
      錯誤之推測判斷，其認事用法自屬違誤。上訴人馬岡公司
      之加油站係依法申請建造執照之建物，而其申請建築之基
      地為系爭1451地號土地，係於85年4月18日准予建築，85
      年9月15日完工，同年11月4日取得使用執照，有建造執照
      申請書、台中縣政府工務局建造執照、使用執照影本可佐
      。而當時系爭1451地號土地之所有人為王田，因此依法會
      由王田提供土地使用權同意書。此有本院向台中縣政府調
      閱之由王田出具予馬岡公司之土地使用權同意書在卷可稽
      。是上訴人馬岡公司法定代理人黃嬉娘於原審證稱：伊公
      公王田因前述台灣台中地方法院87年度重訴字第505號事
      件敗訴後，伊找伊公公王田說伊還有三個孫子要養，請求
      他繼續經營。系爭租約之印章係由伊公公王田所蓋。係
      因雙方起爭執，進行訴訟，所以才想說以加油站的名義重
      新訂立租約云云，核與事實相符，自屬合理可信。原審竟
      以推測之詞，判斷黃嬉娘之證述為不可採。不僅任作主張
      ，亦違證據法則。另系爭土地上所設之黃昏市場，其攤位
      現由上訴人馬岡公司出租予攤販使用並收取租金，並非由
      上訴人王榮賢負責管理及收取租金等情，業據證人黃瑞賢
      、陳琪霖於本院勘驗現場時證述在卷。
    4.依系爭租約之記載，上訴人王榮賢並非系爭土地之承租
      人。占用系爭土地上之黃昏市場係由訴外人廖顯桂雇工興
      建，業據證人陳脅燦於原審法院87年度重訴字第525號拆
      屋還地事件審理中結證在卷。且黃昏市場完成後，亦係由
      廖顯桂出名與攤販簽訂攤位租約書，有馬岡黃昏市場攤位
      租約書影本可佐，並經本院至現場勘驗無訛。可見上訴人
      王榮賢並非系爭黃昏市場及編號1451-己小屋之原始建築
      人及占有人。而被上訴人亦未舉證證明上訴人王榮賢為上
      開附圖編號1451-甲、1451-乙、1451-己建物之占有人。
      則原判決命上訴人王榮賢自上開建物遷出，並將上開建物
      交還被上訴人，於法洵屬無據。另被上訴人於99年2月10
      日所提民事答辯狀中所載各節，均係王田與上訴人王榮賢
      間之糾葛，且王田與上訴人王榮賢確實就系爭土地曾於84
      年2月10日簽訂土地租賃契約書，租賃期間為84年4月1日
      至93年3月30日，嗣於85年5月1日即前開租約未屆期前兩
      人就系爭土地又簽訂土地租賃契約書，租賃期間為85年5
      月1日至97年4月30日止（即系爭租約）等情，為不爭之
      事實。可見王田於租約未屆滿就系爭土地再另訂租賃契約
      之情況，確有前例。況系爭租約係王田依系爭租約之
      法律關係，對上訴人王榮賢訴請返還系爭土地，經法院判
      決敗訴後，再與上訴人馬岡公司簽訂。而上訴人馬岡公司
      之法定代理人黃嬉娘係王榮賢之妻，侍奉王田一向孝順，
      從未與王田有任何糾紛，因此黃嬉娘於一審證稱：「因為
      我公公有告我們，我公公敗訴，我找我公公說我還有三個
      孫子要養，請求他繼續給我經營」等語。自屬合理可信。
      是本件被上訴人以王田與上訴人王榮賢間就種種紛爭，遽
      以否定系爭租約之合法有效成立，自屬推測之詞，實不
      足取。
    5.上訴人馬岡公司與王田訂立租約而合法占用土地，依民法
      第425條規定租賃關係仍對被上訴人存在，上訴人馬岡公
      司並非無權占有。況上訴人馬岡公司係由當時之土地所有
      權人王田出具土地使用同意書與公司建屋，有調卷之土地
      使用同意書，建照執照，使用執照可證，並非無權占有。
      原判決依民法第767條判決馬岡公司敗訴，誠屬不當。上
      訴人馬岡公司為有權占有土地，並非無權占有，即無不當
      得利之可言。原判決命上訴人王榮賢應自原判決附圖所示
      編號1451-甲之建物、1451-乙之黃昏市場、1451-己之小
      屋遷出部份，因均係黃昏市場占有使用，並非上訴人王榮
      賢占用，原判決命上訴人王榮賢遷出，即有違誤。因黃昏
      市場為廖顯桂占百分之40、王榮賢佔百分之20、謝英源占
      百分之20、蕭萬龍占百分之10、江為森占百分之10合夥經
      營，屬合夥財產，有上訴人99年3月9日提出之組立協議書
      可證，並有黃昏市場攤位租約書附鈞院卷可證，故上訴人
      王榮賢個人並未占用系爭地及房屋、市場，原判決命上訴
      人王榮賢應返還土地及自房屋、市場遷出，亦嚴重錯誤。
      上訴人王榮賢既無占用土地，即無不當得利可言。
    6.依系爭租約第1條約定：「甲方（指王田）願提供其所
      有座落台中縣大雅鄉○○段1451地號，面積0.2801公頃土
      地，予乙方（指不榮賢）租用經營加油站及相關業務。但
      乙方加油站等建物應以甲方為起造人，並由乙方負擔建造
      費用。」等語，惟本件系爭土地上加油站建物之起造人為
      上訴人馬岡公司，且王田於85年4月1日提供之土地使用權
      同意書之對象亦為上訴人馬岡公司，核與系爭租約第1
      條之約定情形不符。是證人黃嬉娘於原審證稱:「後來因
      為雙方起爭執，進行訴訟，所以我們才想說以加油站的名
      義重新訂立租約」等語，核與事實相符。且基地出賣時，
      承租人有依同樣條件優先購買之權。出賣人未通知優先購
      買權人而與第三人訂立買賣契約者，其契約不得對抗優先
      購買權人。土地法第104條第1項、第2項定有明文。是本
      件不論依系爭租約或系爭租約之約定，上訴人對系爭
      土地均有優先購買權存在。然系爭土地於原審法院執行處
      拍定後，並未通知優先購買權人，有調閱之執行卷可稽。
      依前揭規定，該買賣契約對上訴人不發生效力。是本件被
      上訴人依法不得對上訴人主張其為系爭土地之買受人。從
      而其本於所有權人之地位，對上訴人主張拆屋，遷讓及不
      當得利，於法自有未合等語。
    7.依上開執行卷內資料，法院於拍定後確實未通知上訴人王
      榮賢或馬岡加油站股份有限公司（下稱馬岡加油站），有
      依同樣條件優先購買權。另土地法第104條所定優先購買
      權之通知，旨在令基地承租人知其權利而為行使。是以，
      自非可因基地承租人知有買賣之事實或條件，即可謂已盡
      通知義務毋須通知。否則，取巧者豈不得以買賣事實或條
      件之通知，規避權利告知之法律上義務，而矇騙不知權利
      存在之人。又所謂默示之意思表示，係指依表意人之舉動
      或其他情事，足以間接推知其效果意思者而言，若單純之
      沈默，則除有特別情事，依社會觀念可認為一定意思表示
      者外，不得謂為默示之意思表示（最高法院29年度上字第
      762號判例旨參照）。而所謂權利拋棄之默示意思表示，
      必以當事人知其有該權利為適用前提，乃屬當然之理。本
      件上訴人在未受土地法第104條所定優先購買權通知之情
      況下，既無從知悉其有優先購買之權利，又何以得構成權
      利拋棄之默示意思表示。被上訴人此等主張，洵不可採。
三、原審經審酌兩造所提出之攻擊防禦方法後，上訴人王榮賢應
    將系爭土地全部，返還被上訴人，及應自坐落於系爭土地內
    ，如附圖所示編號1451-甲面積66平方公尺之建物、編號145
    1-乙部分面積891平方公尺之黃昏市場及編號1451-己面積42
    平方公尺之小屋遷出，並將上開建物返還被上訴人，暨應自
    97年5月1日起，至返還前項土地及地上物之日止，按月給付
    被上訴人50132元。上訴人馬岡公司應將坐落於系爭土地內
    ，如附圖所示編號1451-丙面積141平方公尺之建物、編號14
    51-丁部分面積291平方公尺之加油站及編號1451-戊面積95
    平方公尺之洗車坊拆除，並將上開地上物所在之土地返還被
    上訴人，暨應自97年5月1日起，至返還前項土地之日止，按
    月給付被上訴人89868元。而就被上訴人先位聲明請求上訴
    人馬岡公司應自坐落台中縣大雅鄉○○段第1451地號內如原
    判決附圖所示編號1451-丙面積141平方公尺之建物、編1451
    -丁部分面積291平方公尺之加油站及編號1451-戊面積95平
    方公尺之洗車坊遷出，將上開地上物返還被上上訴人，及請
    求上訴人王榮賢將上開地上物一併交付返還被上訴人，另先
    備位聲明請求上訴人王榮賢不當得利逾每月50132元部分，
    業經原審判決駁回，被上訴人就此敗訴部分並未上訴，該部
    分已告確定。上訴人則就其敗訴部分聲明不服提起上訴，並
    聲明：
    (一)原判決關於上訴人敗訴部分廢棄。(二)上開廢棄部分，
    被上訴人在第一審之訴及假執行之聲請均駁回。(三)第
    一、二審訴訟費用由被上訴人負擔。被上訴人答辯聲明則為
    ：(一)上訴駁回。(二)第一、二審訴訟費用由上訴人負擔。
四、下列事項為兩造所不爭執，本院自得採為裁判之基礎：
（一）系爭土地原為訴外人王田所有，王田先於84年2月10日將
      系爭土地與王榮賢訂立租約，租期自84年4月1日起至93年
      3月30日止。嗣於85年5月1日租予上訴人王榮賢經營加油
      站及相關業務，並簽立租賃契約，租賃期限自85年5月1
      日起至97年4月30日止（見原審卷第168至175頁）。
（二）系爭租約第 3條約定：「租金自甲方（王田）交付土地
      於乙方（上訴人王榮賢）開始至營業前，每個月 5萬元整
      ；開始營業後每個月10萬元整，乙方不得藉任何理由拖延
      或拒納，自立本契約書第四年後租金依逐年每月調整5000
      元」。系爭租約第5條約定：「乙方於租期屆滿前，除
      事先經甲方同意優先繼續承租外，應即日將租賃物依約定
      交還甲方，其中地上物及一切設施均歸甲方所有，乙方不
      得主張任何權利，並不得異議。」（見原審卷第172、173
      頁）。
（三）上訴人王榮賢以上訴人馬岡公司之支票支付訴外人王田租
      金（見原審卷第76、77頁）。
（四）王田於87年起訴請求上訴人王榮賢返還系爭土地，經台中
      地院87年度重訴字第 525號判決駁回其訴（見原審卷第34
      至43頁）。。
（五）系爭土地於92年間經台中地院執行處以92年度執字第6688
      號強制執行事件進行查封拍賣，由被上訴人於92年6月13
      日拍定取得所有權（見原審卷第6頁）。
（六）王田於被上訴人取得系爭土地所有權後，於92年 7月30日
      寄發大雅郵局第363號存證信函（原證6）與上訴人王榮賢
      ，告知系爭土地已由被上訴人得標承買，並隨函退還發票
      人為上訴人馬岡公司、發票日分別為92年9月1日、92年11
      月1日及93年1月1日，面額分別為24萬元、9萬8000元及24
      萬元，共計57萬8000元支票 3紙（見原審卷第76、77頁）
      。
（七）上訴人王榮賢接獲上開王田之存證信函後，於92年8月13
      日寄發台中地院郵局第3596號存證信函（原證7）予被上
      訴人，信函內並載明「隨函附寄台灣中小企業銀行大雅分
      行，第0000000至43，面額依序為24萬元、9萬8000元、24
      萬元，到期日為92年9月1日、92年11月1日、93年1月1日
      之支票三張，用以付租金」（見原審卷第78頁）。
（八）被上訴人於97年1月7日委請律師寄發台中地院郵局第47號
      存證信函（原證 3）予上訴人王榮賢，告知上訴人王榮賢
      系爭土地之租期於97年 4月30日屆滿不再續租，請上訴人
      王榮賢預為返還租賃物之準備事宜（見原審卷第7至9頁）
      。
（九）訴外人王俊凱已對被上訴人之借款債權聲請假扣押，台中
      地方法院執行處分別於95年5月4日（95年度執全字第2094
      號）；96年7月12日（96年執全字第3044號）；97年10月2
      日（97年度執全字第3326號）以執行命令就被上訴人對馬
      岡公司之租金債權實施假扣押查封（見原審卷第32、120
      至121、166至167頁）。
（十）89年5月1日王田與馬岡公司所訂之土地租賃契約書即系爭
      租約，王田之印文為真正（見原審卷第71、72頁、第11
      6頁反面）。
（十一）王田已於98年6月1日去世（見本院卷第183頁反面）。
五、被上訴人先位主張：上訴人王榮賢向其承租系爭土地，並於
    其上興建如附圖所示系爭1451-甲、1451-乙、1451-丙、14
    51-丁、1451-戊、1451-己建物，今租約期滿，上訴人王榮
    賢應依約返還全部土地，及將上述建物交付被上訴人，惟上
    訴人王榮賢未依約履行，並將系爭1451-丙、1451-丁、145
    1-戊交付上訴人馬岡公司使用，乃訴請上訴人王榮賢返還土
    地，並交付上開建物，並請求上訴人馬岡公司遷出系爭系爭
    1451-丙、1451-丁、1451-戊所在土地及建物，並將占用之
    土地及建物返還被上訴人，且訴請上訴人二人返還不當得利
    ；並備位主張：如系爭1451-丙、1451-丁、1451-戊建物非
    上訴人王榮賢所興建而為上訴人馬岡公司所有，則基於物上
    請求權請求上訴人馬岡公司拆除該等建物，並返還占用之土
    地，上訴人王榮賢仍應返還土地全部分，而其應還返之建物
    則扣除該等上訴人馬岡公司應拆除部分，且訴請上訴人二人
    返還不當得利等語，上訴人等則以前詞置辯：是本件應審究
    者為：(一)被上訴人取得系爭土地前，訴外人王田與上訴人
    馬岡公司是否訂有租賃契約（即系爭租約）？(二)系爭14
    51-甲、1451-乙、1451-己土地上之地上物係何人所興建，
    目前為何人所占有？(三)系爭1451-丙、1451-丁、1451-戊
    建物是否上訴人馬岡公司興建？(四)被上訴人得否向上訴人
    王榮賢、馬岡公司請求返還系爭土地、建物或拆除建物及請
    求相當於租金之不當得利？如得請求該等範圍為何？茲分別
    說明如下：
（一）被上訴人取得系爭土地前，訴外人王田與上訴人馬岡公司
      是否訂有租賃契約（即系爭租約）？
    1.被上訴人主張系爭1451號土地原為訴外人王田所有，王田
      於85年5月1日，出租予上訴人王榮賢經營加油站及相關業
      務，並簽立租賃契約，租賃期限自85年5月1日起，至97年
      4月30日止，租金自王田交付土地予上訴人王榮賢開始至
      營業前，每月5萬元，開始營業後每月10萬元，第4年後租
      金逐年每月調整5000元。嗣系爭土地於92年6月10日由台
      灣台中地方法院訂期拍賣，而由被上訴人出價4100萬元經
      得標拍定後於92年6月25日取得系爭土地所有權之登記，
      並繼受王田與上訴人王榮賢間土地租賃契約之出租人之地
      位，王田即發函通知上訴人王榮賢，土地已由被上訴人承
      買；系爭租約期限屆滿前三個月，被上訴人委請律師發函
      通知上訴人王榮賢，租約到期不再續租等事實，業據被上
      訴人提出王田與上訴人王榮賢於85年5月1日訂立土地租賃
      契約書1份、大雅鄉○○段1451地號土地登記謄本1份、台
      中法院郵局97年1月7日第47號存證信函1份、王田92年7月
      30日所寄發之大雅郵局第363號存證信函1份、上訴人王榮
      賢92年8月13日所寄發台中法院郵局第03596號存證信函1
      份、台中民權路郵局第0907號存證信函1份、台中法院郵
      局第00934號存證信函1份、原審法院民事執行處92年5月
      20日92年度執七字第6688號通知1紙為證，查核相符，應
      堪信為真（見原審卷第6頁、第172至175、7至10、76至80
      、154、155頁）。上訴人雖辯稱被上訴人取得所有權之前
      ，王田已與上訴人王榮賢解除租約，並由上訴人馬岡公司
      與王田另訂新租約取代被上訴人主張之租約云云，且提出
      租賃契約書（即系爭租約）1份為證，惟為被上訴人所
      否認，經查：
      (1)依上訴人提出之89年5月1日王田與馬岡公司所訂之土地
        租賃契約書影本觀之（見原審卷第71、72頁，即系爭租
        約），其上雖有訴外人王田之印文蓋用其上，被上訴
        人亦不否認該印文的真正，惟否認該印文為王田所蓋用
        ，而訴外人王田雖已於98年6月1日去世，無法到庭作證
        上訴人所提出系爭租約上王田之印文是否為王田所蓋
        用。然參諸上訴人提出之書面契約書（見原審卷第71、
        72頁，即系爭租約），其當事人出租人為王田，承租
        人為上訴人馬岡公司，上訴人王榮賢非契約當事人，就
        該契約之訂立未有任何關係，惟依該契約第11條記載：
        「84年2月10日及85年5月1日之契約作廢」，依其文義
        ，似指王田與上訴人馬岡公司有於84年2月10日及85年5
        月1日另訂有契約存在，惟依上訴人提出84年2月10日及
        85年5月1日之土地租賃契約書（見原審卷第168至175頁
        ），其當事人之出租人均為王田，承租人為上訴人王榮
        賢，上訴人馬岡公司並非上開84年2月10日及85年5月1
        日之土地租賃契約之當事人，上訴人馬岡公司何能就上
        訴人王榮賢與王田間訂立之租賃契約，任意為作廢之行
        為，顯見系爭租約之訂立，係為特定目的所製作，即
        排除王田與上訴人王榮賢間之土地租賃關係而書立之系
        爭租約之真實性顯有可疑。
      (2)再依上訴人提出系爭王田與上訴人王榮賢於84年2月10
        日及85年5月1日所訂立之土地租賃契約書影本觀之（
        見原審卷第171、175頁），與上訴人所提出系爭租約
        影本（見原審卷第71、72頁）比較，前二者王田訂約時
        皆有請律師見證，以昭公信，可見王田對訂約之慎重其
        事，惟上訴人所提出之系爭租約，未見律師見證，尚
        難因系爭租約有王田之印文，即認該契約為王田與上
        訴人馬岡公司所訂立；且被上訴人於92年6月25日取得
        系爭1451號土地所有權後，王田即於92年7月30日寄發
        大雅郵局第363號存證信函與上訴人王榮賢，載明：「
        台端向父親王田先生所承租坐落大雅鄉○○段1451地號
        面積0.2801公頃所有及全部土地乙筆已於民國92年6月
        13日由王林金蓮得標....台端原支付王田先生租金支票
        抬頭開立王田先生今退回台灣中小企業銀行大雅分行支
        票三張日期分別為92年9月1日、92年11月1日、93年1月
        1日止，面額為新台幣伍拾柒萬捌仟元正，敬請查收」
        等情（見原審卷第76至77頁），而上訴人王榮賢接獲上
        開王田之存證信函後，於92年8月13日，寄發台中地院
        郵局第3596號存證信函（見原審卷第78頁）予被上訴人
        ，信函內並載明「隨函附寄台灣中小企業銀行大雅分行
        ，第0000000至43號，面額依序為24萬元、9萬8000元、
        24萬元，到期日為92年9月1日、92年11月1日、93年1月
        1日之支票三張，用以付租金」之事實，為兩造所不爭
        執；另上訴人王榮賢於93年3月18日以台中民權路郵局
        第907號存證信函寄被上訴人略以：「茲隨函附寄發票
        人馬岡加油站股份有限公司王黃嬉娘....支票六張，用
        以給付承租台端所有土地做為加油站之整年租金，請查
        收。因先前寄達台端之土地址寫錯，未能由台端收受，
        爰再寄達，請惠予查收。」等語（見原審卷第79頁），
        及上訴人王榮賢暨於94年3月11日以台中法院郵局第934
        號存證信函寄被上訴人之內容載明：「謹隨函附寄馬岡
        公加油站股份有限公司發票之第0000000-0000000號支
        票六張，面額依序為15萬元、26萬元、26萬元、10萬6
        千元、26萬元。用以給付本人向台端承租土地之本期一
        年租金」等情（見原審卷第80頁）。由訴外人王田寄上
        訴人王榮賢，及上訴人王榮賢寄被上訴人之上開存證信
        函內容所載，均表明由上訴人王榮賢本人向被上訴人承
        租系爭土地之租金觀之，益足認定向王田承租系爭1451
        號土地之人應為上訴人王榮賢，否則王田豈會於系爭土
        地之所有權人變更為被上訴人後，發函通知上訴人王榮
        賢並返還上訴人王榮賢預付之租金？本件苟非上訴人王
        榮賢向王田承租系爭土地，伊豈會於知悉所有權人變更
        後，收受王田寄還之預付租金支票，並屢次轉向被上訴
        人支付租金？以上事實俱足證明王田於所有權異動前，
        確係將系爭1451號土地出租予上訴人王榮賢無誤，其並
        未與上訴人馬岡公司另外訂立系爭租約之事實，洵堪
        認定。
      (3)另參諸卷內附原審法院民事執行處92年5月20日92年度
        執字第6688號清償債務執行事件通知上，明確記載系爭
        土地係租與上訴人王榮賢經營加油站使用，租期自85年
        5月1日至97年4月30日，該原審法院民事執行處通知書
        上並另載明：如第三人於查封前合法佔有者，應於本件
        拍定前向原審法院執行處提出合法佔用之證明文件等語
        （見原審卷第154、155頁），惟上訴人王榮賢於92年5
        月21日收受原審法院民事執行處上開通知書後（見本院
        卷第51頁）始終未向原審法院民事執行處提出異議或表
        示伊非系爭土地上之承租人；上訴人馬岡公司亦未向原
        審法院民事執行處陳明為合法之佔有人；矧上訴人馬岡
        公司之法定代理人黃嬉娘（按：黃嬉娘為上訴人王榮賢
        之妻，見原審卷第26頁之戶籍謄本）於原審法院民事執
        行處訂期於92年6月10日拍賣系爭土地時，亦有參加投
        標出價2011萬元而未得標等情，業經本院調閱前開92年
        度執字第6688號清償債務民事執行卷查證屬實，並有送
        達回證及投標書影本各一紙在卷可稽（見本院卷第51、
        52頁），則揆諸常情及徵之經驗法則，若系爭土地已於
        89年5月1日另由王田與上訴人馬岡公司訂立系爭租約
        之土地租賃契約書（即租期自89年5月1日起至109年4月
        30日止之租約），並將上開「84年2月10日及85年5月1
        日之契約作廢」，上訴人馬岡公司法定代理人黃嬉娘何
        以未於本件系爭土地拍賣前或拍定後向原審法院民事執
        行處提出合法佔用之證明文件聲明異議或主張馬岡公司
        有優先承買權，卻自己參加投標承買？且執行當時由債
        權人台中縣大雅鄉農會於92年4月11日向民事執行處陳
        報所提出的土地租賃契約書，當時提出是系爭租約，
        而非系爭租約，又經本院調閱上開執行卷宗查明無訛
        （參見本院前審卷第40至46頁）。況證人即大雅鄉農會
        之張溪湖於本院前審作證時結稱：「（法官問（下同）
        ：就台中地方法院92年執字第6688號強制執行事件，在
        92年4月8日你是否有提出土地租賃契約書？（提示92年
        執字第6688號強制執行案卷內契約書）。證人張溪湖答
        （下同）：這契約書是我提出的。）」、「（該份契約
        書你如何取得？）印象中是借款人的兒子。」、「（該
        人是否係今天在庭之證人王奇楨？（請其當庭指認）。
        好像不是在庭的證人。因為時間久了，印象模糊，我有
        去調閱執行卷宗，上面是寫債務人之子提的。當時這份
        契約書是放在我桌上，我有問是誰拿來的，有人就說是
        借款人的兒子拿來的。」、「（當時是誰交給你的？）
        因為上訴人王榮賢有去過農會，證人王奇楨也有去過農
        會。如果沒有記錯的話，印象中是上訴人王榮賢拿到農
        會，放在我桌上的。但我本人沒有親眼看到是誰放的。
        」等語（見本院前審卷第95至96頁）；而證人王奇楨則
        證稱：「（法官問（下同）：與兩造有無親屬或僱傭關
        係？）。證人王奇楨答（下同）：我是上訴人王榮賢的
        弟弟。王林金蓮之配偶。」、「（系爭上開土地租賃契
        約書，是否你拿到大雅鄉農會交給證人張溪湖？（提示
        契約書）。不是的。我不是承租人，也不是出租人，而
        且當時我也不認識證人張溪湖，所以不會是我拿的。」
        等語（見本院前審卷第95-96頁），此亦可證明當時並
        無系爭租約之存在，否則當時果若系爭租約存在，
        而上開84年2月10日及85年5月1日之契約已作廢，上訴
        人王榮賢豈不會聲明異議並提出合法佔用之證明文件（
        即系爭租約）？上訴人馬岡公司或其法定代理人黃嬉
        娘又豈不會聲明異議或主張伊等為系爭土地於查封前合
        法佔有使用系爭土地之第三人，並向原審法院民事執行
        處提出合法佔用之證明文件（即系爭租約）之理？況
        上訴人王榮賢與上訴人馬岡公司之法定代理人黃嬉娘二
        人為夫妻，黃嬉娘於原審作證時即陳稱：「（你是否為
        馬岡加油站的負責人？）證人答：是的。」、「（提示
        原證一85年租約，這份租約是你談，妳先生簽立的？）
        證人答:這個租約是第二份，我們是在82年、83年開始
        經營加油站，所以第一份租約是從82年、83年開始的。
        第一份租約也是我去談，王榮賢簽的，第一份租約跟第
        二份租約（原證一的租約）都有律師作見證，公司有法
        律顧問。」等語（見原審卷第225頁），而上訴人二人
        於台灣台中地方法院87年度重訴字第525號審理時時，
        亦有選任律師擔任訴訟代理人（見原審卷第34-43頁）
        ，彼二人既有律師作法律顧問，自得就系爭土地承租所
        產生之有關法律問題向身為法律顧問之律師詢問，惟上
        訴人等始終未於前開原審法院民事執行處拍賣系爭土地
        強制執行程序終結前主張有系爭租約之存在並聲明異
        議或主張馬岡公司有優先承買權，是以本件誠難認系爭
        租約為真正。
      (4)次查，上訴人王榮賢於87年12月5日14時許，與其父王
        田、其弟王奇楨（即被上訴人王林金蓮之配偶）討論分
        析家產及雙方官司訴訟之事，其間因言談不合起爭執，
        黃沼基、黃壽松係上訴人王榮賢之妻舅，亦在現場，王
        奇楨認黃沼基、黃壽松有偏袒之虞，即出言罵黃沼基、
        黃壽松，黃沼基，黃壽松乃心生不滿，先由黃壽松出面
        與王奇楨發生拉扯爭吵，上訴人王榮賢以茶杯丟擲王奇
        楨，進而演變為雙方互毆，王田見王奇楨人單力薄欲出
        手拉架，上訴人王榮賢為攔阻王田，故意以茶盤毆打王
        田，致使王田受有雙手挫傷、右手背瘀傷、左手背瘀傷
        等傷害，王田因而對上訴人王榮賢提出傷害告訴，於該
        傷害案件審理中，王田分別於88年11月9日、89年1月20
        日具狀請求重判上訴人王榮賢（見本院前審卷第209頁
        至221頁），且於本院刑事庭92年度上更(一)字第48號
        更審程序中，王田仍分別於92年3月26日、92年4月8日
        分別出庭指訴或具狀指稱遭上訴人王榮賢毆打（見本院
        前審卷第222頁至235頁），上訴人王榮賢終被處有期徒
        刑肆月確定（見原審卷第134-145頁、本院前審卷第207
        -208頁、本院94年度重上更(二)字第211號刑事判決、
        最高法院95年度台上字第4224號刑事判決）。是於此其
        間，王田與上訴人王榮賢仍在為傷害案件訴訟中，王田
        焉有可能與上訴人王榮賢盡釋前嫌再於89年5月1日與上
        訴人王榮賢之配偶即上訴人馬岡公司之法定代理人黃嬉
        娘另訂立系爭租約，益足證上訴人等前開所辯王田有
        與上訴人馬岡公司另訂立系爭租約，而將上開84年2
        月10日及85年5月1日之契約已作廢等語，與經驗法則不
        符，不能採信。
      (5)雖上訴人馬岡公司法定代理人即證人黃嬉娘於98年6月
        29日於原審作證時陳稱：「（你是否為馬岡加油站的負
        責人？）證人答：是的。」、「（提示89年5月1日租約
        ，這份租約是否你去訂定的？）證人答：是的。」、「
        （王榮賢在馬岡加油站擔任何職？）證人答：他很早就
        被糖尿病所苦，他得病已經快二十多年了，馬岡加油站
        的事情他從來沒有過問過。」、「（馬岡加油站最初如
        何取得系爭土地使用？）證人答：最初是跟我公公租地
        。」、「（何人租地？如何約定？）證人答：租的時候
        我先生知道，一開始我去談的，我先生簽租約。最開始
        大概是在應該是在民國83年或是82年的時候。」、「（
        提示原證一85年租約，這份租約是你談，妳先生簽立的
        ？）證人答：這個租約是第二份，我們是在82年、83年
        開始經營加油站，所以第一份租約是從82年、83年開始
        的。第一份租約也是我去談，王榮賢簽的，第一份租約
        跟第二份租約（原證一的租約）都有律師作見證，公司
        有法律顧問。」、「（為什麼89年5月1日這份契約沒有
        律師見證？）當時是因為我公公主張不用律師見證，在
        我住的家中簽立的，當時有客人來來去去也沒有見證人
        ，簽名是我公公本人親簽的，我公公的章是我公公蓋的
        ，當時因為沒有律師見證，我請我公公印鑑章要蓋。」
        、「（85年本來就有租約，為什麼89年還要再簽壹份？
        ）證人答：因為我公公有告我們，我公公敗訴，我找我
        公公說我還有三個孫子要養，請求他繼續給我經營。」
        、「（訂約時帶幾顆印章，租約為何雙方要蓋多顆不同
        印章？）證人答：我公公本來就有帶數顆印章過來包含
        印鑑章，本來我公公蓋一般的普通章，我要求我公公蓋
        印鑑章，所以當時就蓋了兩種不同的印章，租金就按照
        85年的租約延續下來。租金我們一次都給付兩個月。」
        、「（原告拍得系爭土地你什麼時候知道？）證人答：
        拍賣前一、二個禮拜。朋友上網看到，告知我們加油站
        要拍賣。」、「（是否有就土地與原告接洽或是表示意
        見？）證人王答：我沒有跟他聯絡過，他應該知道。（
        有無與他接洽承租事由？）因為我知道要拍賣，我也有
        參加競標。」、「（89年5月1日租約訂立以後，誰保管
        租約？）證人答：公司有保管壹份租約，我公公也有壹
        份，（法官問：租約有無押租金？）沒有，因為是父子
        關係。」、「（提示原證六支票影本三張，該票是何人
        簽發？做何用途？票交給何人？）證人答：這是我公司
        的票，我蓋章的，付租金的，第二筆的9萬8000元是因
        為扣掉租賃稅後的金額。票是交給我公公王田支付租金
        使用。」、「（提示原證七、八、九存證信函，有無看
        過此存證信函？）證人答：有看過（法官問：何人製作
        ？）我公司的律師寫的（法官問：為何以你先生的名義
        ？）當時存證信函是寄給我先生王榮賢，所以我就以我
        先生王榮賢的名義回給他。」、「（原告訴訟代理人：
        剛才法官提示的原證七、八、九存證信函是何律師寫的
        ？）證人答：那三張存證信函是黃嘉明律師寫的。」、
        「我更正三張支票的陳述，我現在慢慢回想起來那三張
        支票本來是給付給我公公的，後來因為他土地被拍賣了
        ，被王林金蓮拍得，我公公將這三張票拿到加油站，給
        我們站長要退還給我們，我們站長沒有收，我公公改以
        存證信函退還給我們，叫我們更改付款的對象，給王林
        金蓮收。」、「（原告訴訟代理人：89年那份租約是電
        腦打字的，是誰打的？）證人答：89年那份是我公公做
        好的，我不知道是誰打的，之前的租約則是由律師見證
        ，由律師打的。」、「（原告訴訟代理人：之前租約是
        律師見證，律師是誰請的？）證人答：那是我公公那邊
        請的。」、「（原告訴訟代理人：你公公哪一年跟你住
        在一起？）證人答：93年左右，跟我住在一起有四年以
        上了。」、「（原告訴訟代理人：妳先生跟你公公他們
        之間的民刑事訴訟，有幾件你是否知道？）證人答：不
        記得了，我只知道民事有一件，刑事的應該也有一件。
        」、「（原告訴訟代理人：就你知道的訴訟時間？）證
        人答：我知道的就是民事的85年判決我公公敗訴的那件
        ，刑事的不記得。」、「我公公跟我先生有時候話不投
        機，偶爾起爭執，所以從一開始加油站談租約的都是我
        跟我公公談比較多，因為第一份的時候加油站還沒有成
        立不能用公司的名字。（法官問：第二份85年簽立時公
        司已經成立為何還是用妳先生的名義？）想說沿用第一
        份，就沒有再做更改，後來因為雙方起爭執，進行訴訟
        ，所以我們才想說以加油站的名義重新訂立租約。」等
        語（見原審卷第225至227頁）；惟查上訴人馬岡公司利
        用系爭1451土地從事加油站事業，全係因上訴人王榮賢
        向王田租地使用而竟全功，乃證人黃嬉娘竟陳稱：上訴
        人王榮賢就馬岡公司之營運未介入，系爭3份租約均為
        其與王田交涉，其證詞是否可信，已有疑問。且系爭84
        年2月10日及85年5月1日土地租約，如為證人黃嬉娘與
        王田所洽談，何不以黃嬉娘其本人或馬岡公司名義訂立
        ？況且84年2月10日及85年5月1日之租約，既可由馬岡
        公司法律顧問見證，則有爭議之第三份租約（即系爭租
        約）何不為相同之見證行為，以昭公信，並杜絕紛爭
        ？又系爭租約若為證人黃嬉娘與王田所洽訂，王田為
        何於被上訴人標得爭土地後，以存證信函通知上訴人王
        榮賢土地易主之情事（王田之存證信函係載明上訴人王
        榮賢為承租人，已如上述），並請其將租金改付被上訴
        人，而不直接通知證人黃嬉娘或上訴人馬岡公司？再者
        上訴人王榮賢於收悉王田通知後，如發現錯誤，上訴人
        王榮賢及證人黃嬉娘何未發函糾正，並陳明馬岡公司方
        為承租人，仍任由上訴人王榮賢委由律師黃嘉明以上訴
        人王榮賢為承租人之名義對被上訴人寄發存證信函並給
        付租金，凡此在在顯示，與王田間曾有租賃契約關係之
        人為上訴人王榮賢，上訴人馬岡公司純為土地之使用人
        而已，證人黃嬉娘竟陳稱：全部三份租全由其洽訂，上
        訴人馬岡公司由其全權經營，上訴人王榮賢未有任何介
        入，實屬迴護上訴人之詞。是上訴人既未能舉證證明系
        爭租約確實為王田與上訴人馬岡公司所訂立之租約，
        則上訴人等人主張該系爭租約為真正，並不可採，應
        認王田與上訴人王榮賢所訂之系爭租約始為真正。
（二）系爭1451-甲、1451-乙、1451-己土地上之地上物係何人
      所興建，目前為何人所占有？
    1.上訴人王榮賢抗辯：系爭土地上之黃昏市場，係伊與訴外
      人廖顯桂、謝英源、蕭萬龍、江為森合夥出資，由廖顯桂
      雇工興建，再以其名義出租予攤販，伊未占用如附圖所示
      甲、乙、己部分之黃昏市場辦公室、黃昏市場、小屋等語
      ，並提出馬岡廣場公司組立協議書、馬岡黃昏市場攤位租
      約書為證（見本院前審卷第187頁、191頁正面、157頁、
      102至114頁），再依馬岡廣場公司組立協議書記載：「宗
      旨：本公司為帶動馬岡地區之繁榮及服務地方民眾購物之
      便而成立黃昏市場集中攤販暨便利商店。公司由廖顯桂、
      王榮賢、蕭萬龍、江為森、謝英源等五人組成，其中廖顯
      桂占股份百分之四十，王榮賢占股份百分之二十，謝英源
      占股份百分之二十，蕭萬龍占股份百分之十，江為森占股
      份百分之十．．．」等語（見本審卷第61頁），而攤位租
      約確由廖顯桂以總經理之名義與攤商訂立，又有馬岡黃昏
      市場攤位租約書13份可憑（見本院前審卷第102至114頁）
      。證人謝英源於臺灣臺中地方法院87年度重訴字第525號
      拆屋還地事件審理時亦結證稱：民國八十六年二月初，王
      榮賢找我談要在加油站旁規劃黃昏市場以便帶動人潮，王
      榮賢說這塊土地是他向他父親承租的，我們規劃結果，廖
      顯桂有百分之五十，王榮賢有百分之二十，我百分之二十
      ，蕭萬龍（筆錄記載蕭萬榮）百分之十．．．」等詞（見
      本院調閱之該案卷宗87年10月29日言詞辯論筆錄）。證人
      陳脅燦於該案亦證述：「是我做本案的水溝工程，是黃昏
      市場的，施工期間86年2月上旬至86年4月間」、「是廖顯
      桂請我去做的」等語（見上開調卷之卷宗88年7月13日言
      詞辯論筆錄）。即被上訴人對於上開協議書之真正，及證
      人謝英源之證詞亦不爭執（見本審卷第67頁），故本件應
      可認定系爭黃昏市場確係由王榮賢於租得土地後與廖顯桂
      、謝英源、蕭萬龍等人合資興建。
    2.至系爭1451-甲、1451-乙、1451-己土地上之地上物均為
      黃昏市場之一部分，其中1451-甲為訴外人王加佳（王榮
      賢之女）所占用，1451-乙為黃昏市場用地係由攤商使用
      ，1451-己為黃昏市場辦公室，目前是由上訴人王榮賢借
      給訴外人潘朝金使用乙節，為兩造所不爭執（見本審卷第
      94頁反面），堪認上訴人王榮賢為1451-甲、1451-乙、14
      51-己等土地上之間接占有人，黃昏市場之攤商、訴外人
      王加佳、潘朝金則為上開土地之直接占有人。
（三）系爭1451-丙、1451-丁、1451-戊建物是否上訴人馬岡公
      司興建？
    1.系爭1451號土地固原為訴外人王田所有，王田先於84年2
      月10日，將系爭土地與王榮賢訂立租約，租期自84年4月1
      日起至93年3月30日止。嗣於85年5月1日租予上訴人王榮
      賢經營加油站及相關業務，並簽立系爭租約，租賃期限
      自85年5月1日起至97年4月30日止，其後被上訴人取得土
      地所有權，而與上訴人王榮賢間存續系爭租約至97年4月
      30日止，惟系爭第1451號土地上現有如附圖所示編號1451
      -辛、1451-丙、1451-丁、1451-戊之土地部分均由上訴人
      馬岡公司占有使用，並設置如附圖所示編號1451-丙面積
      141平方公尺之建物、編號1451-丁部分面積291平方公尺
      之加油站及編號1451-戊面積95平方公尺之洗車坊、1451-
      辛為空地等情，業經原審法院及本院前審勘驗現場屬實，
      並經地政機關測量繪有成果圖，有勘驗筆錄及測量成果圖
      各1份，在卷可稽（見原審卷第93頁至94頁、97頁至98頁
      、本院前審卷第129頁至第131頁）。
    2.系爭如附圖所示編號1451-丙面積141平方公尺之建物、編
      號1451-丁部分面積291平方公尺之加油站及編號1451-戊
      面積95平方公尺之洗車坊，雖被上訴人一再主張係上訴人
      王榮賢所興建，惟為上訴人所否認，且一致抗辯：該等如
      附圖所示編號1451-丙面積141平方公尺之建物、編號1451
      -丁部分面積291平方公尺之加油站及編號1451-戊面積95
      平方公尺之洗車坊為上訴人馬岡公司興建，為上訴人馬岡
      公司所有，徵諸上訴人馬岡公司為加油站公司，其營運加
      油站常態上除辦公室外，需有加油機設置位置所在之建物
      ，且洗車坊為加油站常態之附屬設備，是上訴人馬岡公司
      辯稱：上開1451-丙、丁、戊之建物為其經營加油站所設
      置，並不違反常情，被上訴人既無證據足資證明該等系爭
      1451-丙、丁、戊之建物為上訴人王榮賢所興建，自難認
      系爭1451-丙、丁、戊之建物為上訴人王榮賢興建並取得
      有權，應認上開建物為上訴人馬岡公司所興建。
（四）被上訴人得否向上訴人王榮賢、馬岡公司請求返還系爭土
      地、建物或拆除建物及請求相當於租金之不當得利？
    1.被上訴人固主張上訴人王榮賢與王田於85年5月1日訂立之
      租賃契約（即系爭租約），租賃期限於97年4月30日屆
      止，上訴人王榮賢自97年5月1日起，即無權利再占有使用
      系爭第1451地號土地，嗣系爭土地於92年6月間，由被上
      訴人經拍賣取得所有權，並繼受王田與上訴人間土地租賃
      契約之出租人之地位，王田即發函通知上訴人王榮賢，土
      地已由被上訴人承買；系爭租約期限屆滿前三個月，被上
      訴人委請律師於97年1 月7日發函通知上訴人王榮賢，租
      約到期不再續租，詎上訴人於租約到期後，仍無權占有系
      爭土地及地上物，被上訴人依民法第450第1項、第767條
      、第179條及租約第5條規定請求上訴人將土地及自行興建
      之地上物返還被上訴人。上訴人二人於租約到期無權占有
      系爭土地，被上訴人得依不當得利規定請求上訴人二人應
      給付相當於租金之利益云云。惟上訴人抗辯：按基地出賣
      時，承租人有依同樣條件優先購買之權。出賣人未通知先
      購買權人而與第三人訂立買賣契約者，其契約不得對抗優
      先購買權人。土地法第104條第1項、第2項定有明文。本
      件如鈞院認為系爭租約始為真正，即系爭土地租地建屋
      關係係僅存在於上訴人王榮賢之間，則上訴人王榮賢有優
      先購買權，如鈞院認為系爭租約為真正，則優先購買權
      應該屬於上訴人馬岡公司。是本件不論依系爭租約或系
      爭租約之約定，上訴人對系爭土地均有優先購買權存在
      。然系爭土地於原審法院執行處拍定後，並未通知優先購
      買權人。依前揭規定，該買賣契約對上訴人不發生效力。
      是本件被上訴人依法不得對上訴人主張其為系爭土地之買
      受人。從而其本於所有權人之地位，對上訴人主張拆屋，
      遷讓及不當得利，於法自有未合等語。按土地法第一百零
      四條規定，承租人於基地出賣時，有依同樣條件優先購買
      之權。出賣人未通知先購買權人而與第三人訂立買賣契約
      者，其契約不得對抗優先購買權人。所謂契約不得對抗優
      先購買權人，係指出賣人與第三人間以買賣為原因而成立
      之移轉行為，對於優先購賣權人不生效力，故出賣人未通
      知優先購買權人而與第三人訂立買賣契約，該第三人即不
      得以所有權人或出租人之地位對優先購買權人有所主張。
      而強制執行之拍賣為買賣之一種，上開規定於拍賣程序仍
      有適用（最高法院發回理由參照）。查被上訴人向執行法
      院查本件系爭租約始為真正，系爭租約並非真正，已
      如上述，則本件優先購買權人應為上訴人王榮賢而非上訴
      人馬岡公司，而被上訴人向原法院民事執行處拍賣取得系
      爭不動產時間係於92年6月13日，斯時系爭租約之租期
      尚未屆滿（系爭租約係於97年4月30日期滿，已如上述
      ）。本院經調臺灣臺中地方法院92年度執字第6688號清償
      債務執行卷宗，查明該案執行程序中執行法院或拍定人即
      被上訴人並未通知承租人即優先購買權人上訴人王榮賢行
      使優先購買權屬實。雖上訴人王榮賢於92年5月21日收受
      原法院民事執行處之函文，惟該函文係通知系爭土地定於
      同年6月10日上午9時30分進行第一次拍賣，並非通知該土
      地已由被上訴人拍定（見本院前審卷第49頁至51頁），則
      依上開說明，上訴人王榮賢對系爭土地有優先購買權存在
      ，執行法院於該土地拍定後未通知上訴人王榮賢，依土地
      法第10 4條規定，被上訴人不得主張其為買受人，本於所
      有權人地位向上訴人王榮賢請求返還系爭土地、建物或拆
      除建物，及請求相當於租金之不當得利。
    2.被上訴人雖主張：按土地法第104條第1項所之優先購買權
      ，除基地承租人不於第2項接到通知後10日內為表示，應
      視為放棄外，若基地承租人於知悉土地買賣之條件後，曾
      明示或默示表示拋棄該優先購買權者，自仍生權利拋棄之
      效力（最高法院86年台上字第2707號判決意旨參照）。經
      查：臺灣臺中地方法院92年執字第6688號清償債務強制執
      行事件，債務人為王田與王榮賢。而系爭土地於92年間拍
      賣時，王榮賢之配偶，即上訴人馬岡公司之法定代理人王
      黃嬉娘亦曾出標競價，此有王黃嬉娘投標保證金封存袋可
      稽，從而王黃嬉娘於92年6月10日拍賣即知悉系爭土地之
      得標人及得標金額，王榮賢為王黃嬉娘之夫，復為該執行
      事件之債務人，自不得諉為不知，甚至合理懷疑應係王榮
      賢推派王黃嬉娘出面競標，王榮賢對於得標金額（即買賣
      條件），於上開拍賣期日即已知悉。再者，王榮賢為上開
      執行事件之債務人，執行分配表上明確記載拍賣金額為
      41,000,000元，王榮賢自不得再推稱不知拍賣金額。王榮
      賢知悉系爭土地之買賣條件後，仍按期向系爭土地之拍定
      人即被上訴人給付租金，此有存證信函及隨函支票在卷可
      憑，足徵其於92年間即以默示拋棄優先購買權之意思，自
      不得於現金再為主張優先購買權。且馬岡公司業於99年12
      月23日，以其對系爭土地有優先購買權為由，訴請請求被
      上訴人塗銷系爭土地所有權移轉登記，此有起訴狀及開庭
      通知書可證。姑不論馬岡公司之主張或請求有無理由，然
      由此可見，上訴人2人已達成協議，由馬岡公司出面主張
      優先購買權，王榮賢則拋棄對系爭土地之優先購買權等情
      。惟查土地法第104條第1項規定承租人有依同樣條件優先
      購買之權，則出賣人自應將購買之條件及承租人得行使優
      先購買權之事實通知承租人始為合法履行其通知之義務完
      畢，並得對抗承租人之優先購買權人。被上訴人主張系爭
      土地於92年間拍賣時王榮賢之配偶即上訴人馬岡公司之法
      定代理人王黃嬉娘亦曾出價競標，復而王黃嬉娘於92年6
      月10日拍賣即知悉系爭土地之得標人及得標金額，王榮賢
      為王黃嬉娘之夫，復為該執行事件之債務人，自不得諉為
      不知，甚至合理懷疑應係王榮賢推派王黃嬉娘出面競標，
      王榮賢對於得標金額（即買賣條件），於上開拍賣期日即
      已知悉。再者，王榮賢為上開執行事件之債務人，執行分
      配表上明確記載拍賣金額為41,000,000元，王榮賢自不得
      再推稱不知拍賣金額云云。充其量僅能認定上訴人王榮賢
      知悉本件之買賣條件。惟本件出賣人方面既未由執行法院
      或土地所有權人王田依土地法第104條第1項之規定通知承
      租人即上訴人王榮賢行使優先購買權「依同樣條件優先購
      買」，依同條第2項之規定，本件拍定人即不得對抗優先
      購買權人即上訴人王榮賢。又「默示之承諾，必依要約受
      領人之舉動，或其他情事足以間接推知其有承諾之意思者
      ，始得認之，若單純之沉默，則除依交易上之慣例或特定
      人間之特別情事，足認為承諾者外，不得認為承諾」（最
      高法院21年上字第1598號判例）。「所謂默示之意思表示
      ，係指依表意人之舉動或其他情事，足以間接推知其效果
      意思者而言，若單純之沉默，則除有特別情事，依社會觀
      念可認為一定意思表示者外，不得謂為默示意思表示」（
      最高法29年上字第762號判例參照）。而所謂權利拋棄之
      默示意思表示，應以當事人知其有該權利之存在為前提。
      本件上訴人王榮賢在未受土地法第104條所定優先購買權
      通知之情況下，既無從知悉就系爭土地有「依同樣條件優
      先購買」之優先購買權利存在，又如何得認為其已為權利
      拋棄之默示意思表示？被上訴人主張上訴人王榮賢知悉系
      爭土地之買賣條件後，仍按期向系爭土地之拍定人即被上
      訴人給付租金，足證其於92年間即已默示拋棄優先購買權
      之意思，自不得於現今再為主張優先購買權乙節，亦不可
      採。
    3.基上說明，本件被上訴人取得系爭土地之所權，因出賣人
      執行法院或王田方面未踐行土地法第104條第1項通知承租
      人即上訴人王榮賢行使優先購買權，而不得對抗上訴人王
      榮賢。又上訴人抗辯：上訴人馬岡公司之1451-丙、1451-
      丁、1451-戊之建物占有系爭土地，馬岡公司在系爭土地
      上蓋加油站及洗車坊等如鈞院認為系爭租約始為真正，
      則本件租約係存在於王田與上訴人王榮賢之間，王田與王
      榮賢間之租賃契約，目的也是要蓋加油站，所以上訴人馬
      岡公司占有系爭土地蓋上開建物應該屬於王榮賢使用系爭
      土地之方式等語（見本審卷第67頁反面）。按上訴人馬岡
      公司之法定代理人王黃嬉娘為上訴人王榮賢之妻，上訴人
      王榮賢當初向王田租用系爭土地，目的即為經營加油站及
      相關業務，有系爭租約第1條載明：「甲方（王田）願
      提供其所有坐落台中縣大雅鄉○○段1451地號，面積零點
      二八○一公頃土地予乙方（王榮賢）經營加油站及相關業
      務」可憑（見原審卷第4頁）。足見上訴人馬岡公司占有
      系爭土地經營加油站係本於上訴人王榮賢同意始為之，本
      件被上訴人既不得對抗上訴人王榮賢，自亦不得對抗經上
      訴人王榮賢同意而占有使用系爭土地之馬岡公司，被上訴
      人請求上訴人馬岡公司返還系爭土地、拆除建物及請求相
      當於租金之不當得利，亦屬無據，不應准許。
六、綜上所述，本件被上訴人因拍定系爭土地，因出賣人執行法
    院，王田方面未依土地法第104條第1項規定通知承租人即上
    訴人王榮賢行使優先購買權，而不得對抗上訴人王榮賢及經
    王榮賢同意，使用占有系爭土地之上訴人馬岡公司，被上訴
    人請求上訴人王榮賢及馬岡公司返還系爭土地、建物或拆除
    建物及請求相當於租金之不當得利，難謂正當，不應准許。
    原審就被上訴人先備位聲明之請求部分判准上訴人王榮賢應
    將系爭土地全部返還被上訴人，及上訴人王榮賢應自系爭土
    地內如附圖所示編號1451-甲面積66平方公尺之建物、編號
    1451-乙部分面積891平方公尺之黃昏市場、及編號1451-己
    面積42平方公尺之小屋遷出，並將上開建物返還被上訴人，
    上訴人王榮賢應自民國97年5月1日起至返還上開土地及地上
    物之日止按月給付被上訴人50132元。上訴人馬岡公司應自
    坐落台中縣大雅鄉○○段第1451號內如附圖所示編號1451-
    丙面積141平方公尺之建物、編號1451-丁部分面積291 平方
    公尺之加油站及編號1451-戊面積95平方公尺之洗車坊拆除
    ，並將上開地上物所在之土地返還被上訴人。上訴人馬岡公
    司應自97年5月1日起至返還上開土地之日止，按月給付被上
    訴人89868元，並依被上訴人之聲請酌定相當之擔保金額准
    為假執行之宣告，係有違誤，上訴意旨指摘原判決不當，求
    予廢棄，改判駁回被上訴人在第一審之訴及其假執行之聲請
    ，為有理由，應予准許。
七、本件待證事實已臻明瞭，兩造其餘攻擊防禦方法及判決之結
    果已不生影響，爰不一一詳為審酌，併此敘明。
八、據上論結，本件上訴為有理由，依民事訴訟法第450條、第7
    8條判決如主文。
中    華    民    國   100    年    6     月    29    日
                民事第六庭    審判長法  官  袁再興
                                    法  官  盧江陽
                                    法  官  陳賢慧
以上正本係照原本作成。
如對本判決上訴，須於收受判決送達後20日內向本院提出上訴書
狀，其未表明上訴理由者，應於提出上訴後20日內向本院提出上
訴理由書（須按他造人數附具繕本）。
上訴時應提出委任律師為訴訟代理人之委任狀。具有民事訴訟法
第466條之1第1項但書或第2項之情形為訴訟代理人者，另應附具
律師及格證書及釋明委任人與受任人有該條項所定關係之釋明文
書影本。
                                    書記官  瑞芳
中    華    民    國   100    年    6     月    30    日